【裁判字號】    90,上訴,3034
【裁判日期】    901228
【裁判案由】    違反公司法
【裁判全文】
臺灣高等法院刑事判決                            九十年度上訴字第三三四號
    上  訴  人  乙○○
    即  被  告
右上訴人因違反公司法案件，不服臺灣士林地方法院九十年度訴字第一五八號，中華
民國九十年七月二十五日第一審判決（聲請簡易判決處刑案號：臺灣士林地方法院檢
察署九十年度偵字第四四九號），提起上訴，本院判決如左：
    主  文
原判決撤銷。
乙○○共同公司負責人，公司應收之股款，股東並未實際繳納，而以申請文件表明收
足，累犯，處拘役參拾日，如易科罰金，以參佰元折算壹日。
    事  實
一、乙○○前於民國八十三年間因妨害兵役案件，經台灣士林地方法院判處有期徒刑
    三月確定，於八十四年二月十七日易科罰金執行完畢。其係設於台北縣八里鄉○○路二之三號二樓洪裕企業有限公司（下稱洪裕公司）之負責人，其於八十八年
    （起訴書誤載為八十九年，經公訴人於原審當庭更正）五月間籌設洪裕公司時，
    訂定公司資本總額新台幣（下同）二百萬元，由股東五人即乙○○出資一百萬元
  ，其餘股東楊士龍、陳丁全、洪震宇、洪張阿秋各出資二十五萬元，惟乙○○等
    股東五人對於公司應收之股款並未實際繳納，而由乙○○以借款二天利息一千五
    百元之方式向甲○○商借二百萬元以資應付，乙○○遂與甲○○基於共同之犯意
    聯絡，由甲○○調度資金於八十八年五月三日存入以洪裕公司籌備處名義在中國
    農民銀行新莊分行開設之第00000000000號活期存款帳戶內，以取得
    銀行活期存款存摺藉為表明洪裕公司已繳足股款證明文件，再由乙○○將該等資
    料交與不知情之開拓會計事務所負責人黃美玲辦理公司設立登記，黃美玲再將該
    等資料轉交不知情之丙○○會計師於同年五月四日據以出具查核報告書簽證認定
    乙○○等五位股東已繳足股款（該查核報告書內將資本額誤載為三百萬元），再
    由黃美玲向臺灣省政府建設廳申請辦理洪裕公司之設立登記，以此申請文件表明
    洪裕公司已收足應收之股款，嗣於同年月十八日經核准設立登記；該二百萬元則
    於同年五月五日由洪裕公司籌備處帳戶內分別以轉帳方式存入甲○○指定之其他
    各帳戶內，嗣經財政部辦理金融業務檢查時發覺上情。
二、案經經濟部移送臺灣士林地方法院檢察署檢察官偵查後聲請簡易判決處刑，經原
    審法院適用通常程序審理。
    理  由
一、前揭事實，業據被告乙○○於偵審中坦承不諱，核與證人即洪裕公司股東楊士龍
    、陳丁全、洪震宇、洪張阿秋於偵查中證述之情節、及證人甲○○、黃美玲、丙○○於本院審理時所證述之情節相符，並有財政部八十九年十一月十日台財融第
    八九三五三七八七號函、經濟部八十九年十二月二十二日經 (八九）中字第八九
    六七五四一五號函、洪裕公司設立登記事項卡、董事股東名單、活期存款存摺、
    公司設立登記資本額查核報告書、公司執照、財政部八十九年十月三日台財融第
    八九二九０四九六號函及所附之相關資料等影本，及中國農民銀行新莊分行00
    000000000號帳戶之存提款明細表影本附卷可稽，而該借得之二百萬元
    係於八十八年五月五日由洪裕公司籌備處帳戶內分別以轉帳方式存入甲○○指定
    之其他各帳戶內乙節，亦有中國農民銀行新莊分行九十年十月二十四日（九十）
    農莊字第三一五號函附之洪裕公司籌備處帳戶往來明細表、開戶資料、相關資金
    來源及流向傳票影本等附卷足憑（本院卷第三十二至四十五頁），事證已臻明確
    ；被告雖另以洪裕公司設立登記後並未實際營業等語置辯，惟按公司法第九條之
    規定旨在確保公司資本之充足完整，至於公司設立登記後實際有無營業及營業情
    形如何並非所問，故洪裕公司即使登記後實際並未營業，亦與被告已成立之犯罪
    不生影響，被告所辯自無足採；綜上所述，本案事證明確，被告之犯行堪予認定
    。
二、核被告所為，係犯修正前公司法第九條第三項前段之罪；被告行為後，公司法第
    九條業於九十年十一月十二日修正公佈施行，將原公司法第九條第三項改列為第
    一項，罰金部分則由新台幣六萬元以下提高為新台幣五十萬元以上二百五十萬元
    以下，相比較之下，自以適用修正前公司法第九條第三項規定有利於被告；被告
    與甲○○間有犯意聯絡及行為分擔，均屬共同正犯；彼等利用不知情無犯罪故意
    之黃美玲及會計師丙○○出具查核報告書及申請辦理公司設立登記以完成犯罪，
    自為間接正犯；又公司法第九條第三項之罪係以公司負責人為犯罪主體，係以身
    分關係而成立之罪，甲○○雖非洪裕公司之負責人，但與具有該身份關係之被告
    共同實施犯罪，依刑法第三十一條第一項規定，仍應以共犯論。被告於民國八十
    三年間因妨害兵役案件，經台灣士林地方法院判處有期徒刑三月確定，於八十四
    年二月十七日易科罰金執行完畢，有本院被告全國前案紀錄表存卷可按，其受有
    期徒刑之執行完畢後五年以內再犯本件有期徒刑以上之罪，係屬累犯，應依法加
    重其刑。
三、原判決以被告罪證明確予以論科，固非無見，惟查原判決並未就被告如何以申請
    文件表明已收足股款之犯罪事實經過及行為態樣詳細查明認定，又未能認定被告
    與甲○○係共同正犯、及被告利用不知情之黃美玲、丙○○遂行犯罪等事實，且
    未及就公司法修正後之新舊法比較適用，自非妥適；被告以洪裕公司未曾營業為
    由提起上訴，雖無理由，然原判決既有可議，自屬無法維持，應予撤銷改判。爰
    審酌被告本次僅係謬於法令，觀念錯誤而觸犯刑章，情節尚非嚴重，犯後態度尚
    佳等一切情狀，量處如主文第二項所示之刑，以示懲儆；被告行為後刑法第四十
    一條已於九十年一月十二日修正公布生效，將原定須犯最重本刑為三年以下有期
    徒刑以下之刑之罪，而受六月以下有期徒刑或拘役之宣告，始得易科罰金之規定
    ，修正為犯最重本刑為五年以下有期徒刑以下之刑之罪，而受六月以下有期徒刑
    或拘役之宣告者，均得易科罰金，被告所犯公司法第九條第三項前段之罪，為最
    重本刑五年以下有期徒刑之罪，被告所受之宣告刑為拘役三十日，依修正後之現
    行規定，已合於易科罰金之情形，相比較之下，自以適用修正後之規定有利於被
    告，爰併依法諭知易科罰金折算標準。
據上論斷，應依刑事訴訟法第三百六十九條第一項前段、第三百六十四條、第二百九
十九條第一項前段、修正前公司法第九條第三項、刑法第二條第一項、第二十八條、
第三十一條第一項、第四十七條、第四十一條第一項前段、第十一條前段、罰金罰鍰
提高標準條例第二條，判決如主文。
本案經檢察官賴俊雄到庭執行職務。
中      華      民      國    九  十    年     十二     月    二十八    日
                              臺灣高等法院刑事第二十三庭
                                  審判長法  官 黃  瑞  華
                                        法  官 雷  雯  華
                                        法  官 宋      祺
右正本證明與原本無異。
如不服本判決應於收受送達後十日內向本院提出上訴書狀，其未敘述上訴之理由者並
得於提起上訴後十日內向本院補提理由書（均須按他造當事人之人數附繕本）。
                                        書記官 蔡  慧  娟
中      華      民  國    九  十    年     十二     月    二十八    日
附錄：本判決論罪科刑法條全文
      修正前公司法第九條第三項
公司應收之股款，股東並未實際繳納，而以申請文件表明收足，或股東雖已繳納而登
記後將股款發還股東，或任由股東收回者，公司負責人各處五年以下有期徒刑、拘役
或科或併科二萬元以下罰金。


司法院資訊處製作；財團法人民間司法改革基金會備份。
